【裁判字號】    96,訴緝,89
【裁判日期】    970115
【裁判案由】    強盜
【裁判全文】
臺灣桃園地方法院刑事判決              96年度訴緝字第89號
公  訴  人  臺灣桃園地方法院檢察署檢察官
被      告  甲○
指定辯護人  本院公設辯護人丁○○
上列被告因強盜等案件，經檢察官提起公訴（95年度偵字第1953
5號），本院判決如下：
    主  文
甲○共同意圖為自己不法之所有，以恐嚇使人將本人之物交付，
未遂，累犯，處有期徒刑玖月，減為有期徒刑肆月又拾伍日，如
易科罰金，以參佰元（即新臺幣玖佰元）折算壹日。又共同意圖
為自己不法之所有，以恐嚇得財產上不法之利益，累犯，處有期
徒刑捌月，減為有期徒刑肆月，如易科罰金，以參佰元（即新臺
幣玖佰元）折算壹日。應執行有期徒刑伍月又拾伍日，如易科罰
金，以參佰元（即新臺幣玖佰元）折算壹日。
    事  實
一、甲○曾因傷害案件，經臺灣桃園地方法院於民國92年7 月27
    日以92年度桃簡字第606號判處有期徒刑2月確定，並於93年
    2 月11日易科罰金執行完畢。
二、緣甲○為乙○○之朋友，乙○○為馮文彬之朋友，馮文彬與
    黃淑芬為男女朋友，甲○與馮文彬並不相識。黃淑芬前曾因
    酒醉遭戊○○、己○○兄弟載至汽車旅館休憩，因懷疑己○○意圖對其不軌，憤而離去，離開後又發現皮包內遺失新臺
    幣（下同）7000元，懷疑亦係陶氏兄弟所竊取，馮文彬、黃
    淑芬2 人便亟思找尋機會報復，故於95年3 月25日凌晨，黃
    淑芬假意邀約陶氏兄弟，共同至桃園縣桃園市○○路43號之
    「凱悅KTV 」歡唱作樂，並向其不知情之胞弟黃鼎雄商請黃
    鼎雄不知情之女友林美宜陪同參與聚會，以鬆懈陶氏兄弟之
    戒心。另由馮文彬聯絡當時因服替代役休假中之乙○○、同
    事張劭年2 人，並請其等再招呼同伴一同至「凱悅KTV 」，
    準備向陶氏兄弟索取財物，乙○○遂電請友人丙○○一同前
    往，適巧甲○與無小民在一起，即應邀共同前往，而乙○○
    另帶領十餘名真實姓名年籍不詳之成年人小弟，與甲○、丙○○約集見面後，即與乙○○及上述眾「小弟」共同先前往
    「凱悅KTV 」，由乙○○先開606 號包廂，等待黃淑芬、林
    美宜及不疑有他應約前往之陶氏兄弟到來。同日凌晨4 時許
    ，黃淑芬、林美宜與陶氏兄弟抵達「凱悅KTV 」，由戊○○
    開602 號包廂後，甲○、黃淑芬、馮文彬、張劭年、乙○○
    及乙○○攜至之多名小弟，共同基於意圖為自己不法所有之
    犯意聯絡，由馮文彬先攜球棒闖進602 號包廂，以黃淑芬遭
    陶氏兄弟欺負及7000元金錢遭竊為藉口，向陶氏兄弟索討20
    萬元賠償，其間甲○、張劭年、乙○○及乙○○所攜至之多
    名小弟均出現在602 號包廂，以此方式恐嚇陶氏兄弟，陶氏
    兄弟因畏懼現場多人，且見來意不善、恐遭不測，不得已而
    應允給付，戊○○並要求在同日晚間8 時約在「凱悅KTV 」
    交付。馮文彬見陶氏兄弟尚有不屈服之態度，遂要求張劭年
    再找較有經驗之道上人士幫忙，經張劭年通知後，又有2 至
    3 名年紀較大，約36、37歲之姓名年籍不詳成年男子到606
    包廂。馮文彬等人為加深陶氏兄弟畏懼及確保依約付款取得
    擔保，推由甲○及乙○○派遣小弟數人，以強押之非法方法
    ，剝奪陶氏兄弟之行動自由，將陶氏兄弟帶至606 號包廂內
    ，於上述2 至3 名之年長「大哥」見證下，由馮文彬要求己○○出示證件質押予馮文彬作為擔保，因己○○謊稱未帶證
    件被識破，引發眾怒，除馮文彬強制自己○○處取得己○○
    之證件，並將皮夾棄置於桌上外，另於甲○、黃淑芬、馮文
    彬、乙○○、張劭年等人均不反對下，由乙○○、甲○率眾
    小弟，共同基於傷害人之犯意聯絡，分持鋁棒、酒壺、酒杯
    及水果盤等物，共同毆打陶氏兄弟2 人，致戊○○受有前額
    及雙手挫擦傷等傷害，己○○受有頭部外傷併腦部挫傷及頭
    皮撕裂傷、左臉及右手第5 指挫擦傷等傷害（傷害部分業據
    戊○○、己○○撤回告訴）。馮文彬即以已持有己○○之國
    民身分證、駕駛執照、汽車行照、保險證等證件為抵押，要
    求陶氏兄弟於同日晚上8 時，帶20萬元前來贖回證件，致陶
    氏兄弟心生畏懼，祇能再次應允，上述2 至3 名「大哥」亦
    於此時離開。嗣「凱悅KTV 」服務生前來606 號包廂找乙○○結帳，甲○、黃淑芬、馮文彬、張劭年、乙○○及乙○○
    攜至之多名小弟，另行起意，共同意圖為自己不法之所有，
    於戊○○、己○○2 人欲離開「凱悅KTV 」之際，於甲○、
    黃淑芬、馮文彬、張劭年、乙○○均能預見而不反對下，由
    乙○○所帶來之上述眾「小弟」再次毆打陶氏兄弟，以此要
    求陶氏兄弟給付以乙○○名義開設之606 包廂費用，致陶氏
    兄弟因心生畏懼，由己○○持其所有之信用卡，刷卡支付包
    廂費共計6977元，而得財產上不法之利益。嗣經戊○○、己○○報警而查知上情（乙○○、馮文彬、黃淑芬、張劭年4
    人本件犯行，經臺灣高等法院以96年度上訴字第18 27 號判
    處，恐嚇取財未遂及恐嚇得利罪確定在案）。
三、案經戊○○、己○○訴由桃園縣政府警察局報請臺灣桃園地
    方法院檢察署檢察官偵查起訴。
    理  由
壹、證據能力部分
一、按被告以外之人於審判外之言詞及書面陳述，除法律有規定
    者外，不得作為證據，惟被告以外之人於審判外向法官所為
    之陳述，得為證據；被告以外之人於偵查中向檢察官所為之
    陳述，除顯有不可信之情況者外，得為證據，刑事訴訟法第
    159條第1項、第159條之1第1項、第2項分別定有明文。此外
    ，刑事審判上之共同被告，係為訴訟經濟等原因，由檢察官
    或自訴人合併或追加起訴，或由法院合併審判所形成，其間
    各別被告及犯罪事實仍獨立存在，故共同被告對其他共同被
    告之案件而言，為被告以外之第三人，本質上屬於證人，自
    不能因案件合併關係而影響其他共同被告原享有之憲法上權
    利，司法院大法官會議決議釋字第582 號解釋文著有明文，
    是以上開條文規定所謂「被告以外之人」，自應包括同案之
    共同被告在內。另按刑事訴訟法第159條之1至第159條之2所
    稱得為證據之被告以外之人於審判外向法官所為之陳述，以
    及於偵查中向檢察官所為之陳述，係指「已經被告或其辯護
    人行使反對詰問者」而言，如法官於審判外或檢察官於偵查
    中訊問被告以外之人之程序，未予被告或其辯護人行使反對
    詰問權之機會，除有刑事訴訟法第159條之3所列各款之情形
    外，均應傳喚該陳述人到庭使被告或其辯護人有行使反對詰
    問權之機會，否則該審判外向法官所為陳述及偵查中向檢察
    官所為陳述，仍不具備適法之證據能力。最高法院95年度台
    上字第6157號判決意旨參照。換言之，為呼應大法官釋字第
    582號解釋意旨，以被告對質詰問權是否於審判外經確保之
    方式，作為實質上限縮刑事訴訟法第159條之1至第159條之3
    規定之適用。而刑事訴訟法第159條之5，基於同意性法理所
    定之傳聞法則例外規定，亦係上述原則於法制上之體現。按
    被告以外之人於審判外之言詞或書面陳述，除法律有規定者
    外，雖不得作為證據；惟被告以外之人於審判外之陳述，雖
    不符刑事訴訟法第159條之1至第159條之4之法定傳聞法則例
    外規定，而經當事人於審判程序同意作為證據，法院審酌該
    言詞陳述或書面陳述作成時之情況，認為適當者，亦得為證
    據。刑事訴訟法第159條第1項、第159條之5第1 項，亦分別
    定有明文。
二、查被告於準備程序就本案共同被告黃淑芬、馮文彬、張劭年
    、乙○○及告訴人戊○○、己○○於警詢、偵訊及本院95年
    度訴字第1065號、95年度訴字第2097號案件審判過程中所為
    陳述，均同意得作為證據，且本院審酌該等陳述作成時之情
    況，亦認為適當，故得為證據。且共同被告乙○○及告訴人
    戊○○、己○○尚於審判中經本院以證人身分傳喚到庭，並
    行交互詰問程序，使被告本人及辯護人有行使對質權、反對
    詰問權之機會，被告之對質詰問權已延緩至審判中確保，是
    被告甲○以外之人於本案審判外所為之陳述，自均得為證據
    。
貳、證明力部分
一、按被告（或共犯）之自白，不得作為有罪判決之唯一證據，
    仍應調查其他必要之證據，以察其是否與事實相符，刑事訴
    訟法第156 條第2 項就此定有明文。其立法目的乃欲以補強
    證據擔保自白之真實性，亦即以補強證據之存在，藉以限制
    向有「證據之王」稱號的自白在證據上之價值，質言之，本
    條項乃對於自由心證原則之限制，關於自白之證明力，採取
    證據法定原則，使自白僅具有一半之證明力，尚須另有其他
    補強證據以補足自白之證明力。而所謂補強證據，最高法院
    74年台覆字第10號曾經加以闡釋：「指除該自白本身以外，
    其他足資以證明自白之犯罪事實確具有相當程度真實性之證
    據而言。雖其所補強者，非以事實之全部為必要，但亦須因
    補強證據與自白之相互利用，而足以使犯罪事實獲得確信者
    ，始足當之」。司法院大法官議決釋字第582 號解釋文後段
    ，對於本條項所謂「其他必要之證據」，著有闡釋，足為刑
    事審判上操作「自白」與「補強證據」時之參考標準，茲節
    錄引述如下：「刑事審判基於憲法正當法律程序原則，對於
    犯罪事實之認定，採證據裁判及自白任意性等原則。刑事訴
    訟法據以規定嚴格證明法則，必須具證據能力之證據，經合
    法調查，使法院形成該等證據已足證明被告犯罪之確信心證
    ，始能判決被告有罪；為避免過分偏重自白，有害於真實發
    見及人權保障，並規定被告之自白，不得作為有罪判決之唯
    一證據，仍應調查其他必要之證據，以察其是否與事實相符
    。基於上開嚴格證明法則及對自白證明力之限制規定，所謂
    『其他必要之證據』，自亦須具備證據能力，經合法調查，
    且就其證明力之程度，非謂自白為主要證據，其證明力當然
    較為強大，其他必要之證據為次要或補充性之證據，證明力
    當然較為薄弱，而應依其他必要證據之質量，與自白相互印
    證，綜合判斷，足以確信自白犯罪事實之真實性，始足當之
    」。
二、訊據被告固坦承有與黃淑芬、馮文彬、張劭年、乙○○等人
    於上述時地向陶氏兄弟恐嚇取財、得利及傷害犯行，惟堅決
    否認有強盜之犯意，另辯稱（略以）：當日隨同前往的十餘
    名真實姓名年籍不詳之成年人小弟是乙○○找來的，非我找
    來。當日是乙○○電邀丙○○，我隨同丙○○前往的等語。
    經查：
  (一)上述由黃淑芬邀約至「凱悅KTV 」，開設602 號包廂，以及
    未久即由馮文彬等人持球棒闖入，以黃淑芬遭己○○性侵及
    7000元遭竊為由，索討20萬元，其後乙○○、甲○及許多「
    小弟」均出現，不得不應允賠償，以及其後被「小弟」強押
    至606 號包廂，因己○○謊稱未帶證件被識破，己○○之證
    件遭扣留，且隨後即遭包廂內眾人圍毆，無法辨識被告等是
    否參與圍毆，離去時又再被多名「小弟」毆打，於當時情境
    祇有由戊○○代為給付606 號包廂之費用等情，業據證人即
    戊○○、己○○兩兄弟證述，並互核相符，且經核與其等於
    95年度訴字第1065號、第2097號案件中證述亦符。證人己○○於審判期日另證稱（略以）：「小弟」兩人一邊，一人勾
    我手，一邊把我帶過去606 號包廂等語。且查證人戊○○、
    己○○於本院證述前，已與被告達成和解，有96年6 月11
    日和解協議書1 紙在卷可憑，故自僅有可能偏袒被告，而無
    可能有攀誣被告之可能，是其等審判中證言之可信性高，應
    堪採信。
  (二)再查證人即被告黃淑芬之弟黃鼎雄於本院95年度訴字第1065
    號、第2097號案件審理程序中亦證稱（略以）：當天張劭年
    直接到606 包廂，我也是先到606 包廂，後來乙○○他們要
    過去602 包廂，我才跟去，當時馮文彬還沒有到，乙○○說
    話時，馮文彬進來，說要開20萬元本票，陶氏兄弟不願意開
    ，要約隔天再出來同樣地方處理，聽到這裡，我與張劭年就
    到602 包廂外面抽煙了，張劭年覺得陶氏兄弟也是在混的，
    不好處理，表示要再叫人來，後來有3 位年長的人進來了，
    大約4 、50 歲 年紀，張劭年跟他們3 人講了大概的事情，
    他們3 人就說叫陶氏兄弟進來，陶氏兄弟一進來時，就猛灌
    自己酒及猛道歉，與先前在602 包廂口氣很壞，裝成自己很
    像出來混的，很兩極化，馮文彬進來又向那3 位4 、50歲的
    人說了一下大概的情形，張劭年問陶氏兄弟要不要開20萬元
    出來，陶氏兄弟堅持不開，就一直猛灌自己酒，猛嗑頭。張
    劭年、馮文彬就把他們的酒搶下來，免得他們酒醉。馮文彬
    或張劭年要求要把證件押在這邊這樣比較有保障等語。證人
    即共同被告馮文彬亦坦承在602 號包廂見陶氏兄弟似不屈服
    ，因而要求張劭年電請較年長之友人來幫忙，張劭年才打電
    話找人來等語。復查於606 號包廂內，陶氏兄弟遭甲○及其
    他人士毆打，除據證人陶氏兄弟證述在卷外，亦據證人黃鼎
    雄證稱（略以）：甲○認為己○○稱未帶證件是說謊，因為
    開包廂要證件，一些「小弟」就把己○○的包包搶過來，在
    皮來裡面找到駕照、身分證，就把證件給馮文彬。接著甲○
    與其他的人就開始用拳頭打陶氏兄弟，馮文彬、張劭年、黃
    淑芬、乙○○都在現場但未動手，較年長者還說不要打了，
    後來馮文彬、張劭年、黃淑芬、乙○○送他們3 名年長者去
    坐電梯，又聽到包廂有打架聲音，我們就跑回包廂，看到甲○及「小弟」在打陶氏兄弟，打他們的小弟有拿圓椅子、水
    果盤、酒杯，甲○要拿酒瓶要砸對方，被馮文彬或張劭年攔
    下來等語。雖黃鼎雄所證稱在606 包廂內，係「小弟」拿走
    己○○之證件，與己○○所證稱係遭馮文彬所取走有所出入
    ，惟此或許是觀察角度及認知程度之不同，蓋取得己○○證
    件後，即發生毆打，在場人士眾多、情況混亂，黃鼎雄未及
    注意取走己○○證件之人，非無可能此等差異尚難謂陳述內
    容相核不符。是足證陶氏兄弟遭毆打，且證件遭馮文彬留置
    ，其目的在確保陶氏兄弟會如期給付20萬元，應堪認定。又
    被告坦承其等並未給付606 號包廂之費用即離去，且不否認
    其等及陶氏兄弟欲離開「凱悅KTV 」時，在櫃台及電梯口間
    ，又遭甲○之眾「小弟」毆打等語。此經核與證人黃鼎雄證
    述亦合。輔以陶氏兄弟證稱原本不想付606 號包廂費，惟遭
    毆打後，不得不給付等語，已足證陶氏兄弟受制於遭毆打之
    情，因而心生畏懼，始給付不屬其等開設之606 號包廂費用
    。而按刑法第三百四十六條第一項恐嚇取財罪之「恐嚇」，
    凡以一切言語、舉動，係基於使人提供財物為目的，足以使
    人生畏懼之心，均足當之（最高法院22年上字第1310號判例
    意旨參見），被告見被害人陶氏兄弟在602 號包廂內之對答
    ，認尚未屈服及畏懼，進而由張劭年請來認為更足使被害人
    畏懼之年長「大哥」，以及由甲○及眾小弟，將陶氏兄弟架
    至606 包廂，索取證件並圍毆，顯係以此等方法，恫嚇被害
    人，主觀上確有藉由此次事件，欲向陶氏兄弟索取財物之不
    法意圖，應堪認定。
  (三)又查乙○○係開用606 號包廂之人，而服務生前來請結帳時
    ，無意付帳，此為證人即共同被告乙○○結證在卷，證人馮
    文彬於本院95年度訴字第1065號、第2097號案件之審理程序
    中，亦證稱（略以）：我聽到黃淑芬要櫃台小姐將單子拿給
    己○○、戊○○等語，而馮文彬、黃淑芬、乙○○、張劭年
    及甲○離去之際，均無人欲給付606 號包廂費用，亦不知有
    何人結帳，反係陶氏兄弟已遭圍毆，欲離開606 號包廂之際
    ，竟遭服務生要求一併給付606 號包廂費用，陶氏兄弟表示
    不願給付，竟又遭在電梯口之眾「小弟」再次圍毆，戊○○
    不得已祇好以自己之信用卡刷卡支付606 號包廂之費用，除
    據證人戊○○、己○○證述在卷外，並有戊○○信用卡刷卡
    簽單影本1 件在卷可證，是被告等所消費之606 號包廂費用
    ，係被告及共同被告等共同以圍毆陶氏兄弟之舉，令其等畏
    懼而選擇支付，其等於上述共同恐嚇取財之犯行後，另起共
    同恐嚇得利之犯意，應堪認定。
  (四)至被告另辯稱，多名「小弟」係乙○○所找的，其係與丙○○，應乙○○之邀，共同前往等語，業據證人乙○○於本院
    審判期日結證稱（略以）：「小弟」是我帶來的，前案審判
    中說甲○叫來的是說謊，想推給甲○（甲○當時通緝中未到
    案），我是打給丙○○約她一起去「凱悅KTV 」，另外我還
    有打給「小邱」叫他找人來，人是「小邱」找來的，「小邱
    」也在現場，這樣算是我找來的人等語（參見本院96年7 月
    5 日審判筆錄）。而證人戊○○、己○○亦證稱，不能判斷
    現場「小弟」是聽乙○○或甲○指揮等語。經核證人乙○○
    之證言雖與其於本院95年度訴字第1065號、第2097號案件中
    證稱，多名「小弟」是甲○找來的等語不符（參見該合併審
    判2 案於96年2 月6 日審判筆錄），惟參諸當時其他共同被
    告馮文彬、黃淑芬、張劭年等人，均不認識現場各「小弟」
    及甲○，僅乙○○1 人認識，因當時經起訴及追加起訴之共
    同被告僅甲○1 人未到案，乙○○為減輕自己罪責，而將率
    眾「小弟」之責推由甲○承擔，尚非不能想像，在無證據證
    明乙○○本案所證述為不實之情下，被告所辯既與乙○○所
    述相符，且該多名「小弟」不論由何人帶來，其等對被害人
    等所為本件犯行，均為所有共同被告，包括甲○在內所預見
    且不反對，是無解於甲○對被害人等所為恐嚇取財未遂、恐
    嚇得利之犯行。
  (五)綜上所述，被告之自白，與上述各補強證據互核相符，應認
    具真實性。本件事證明確，應依法論罪科刑。
三、核被告所為，係犯刑法第346 條第3 項、第1 項之恐嚇取財
    未遂罪、第302 條第1 項之剝奪人行動自由罪，及第346 條
    第2 項之恐嚇得利罪。又檢察官未能舉證證明被害人陶氏兄
    弟已至不能抗拒之程度，且陶氏兄弟對於馮文彬要求簽立本
    票作為擔保之要求，尚能拒絕，致馮文彬向張劭年求助，其
    後亦僅以交付己○○之證件作為擔保，其等於606 包廂內遭
    毆打後，經服務生要求給付606 號包廂費用，己○○猶能拒
    絕，始又遭來一頓圍毆，戊○○亦證稱在包廂內儘量低姿態
    ，待能脫身後再想辦法等語，足見被害人對於被告等所為威
    嚇手段，猶有抗拒能力，祇是基於「不吃眼前虧」之想法，
    而與被告等虛與委蛇，及至遭毆打，而應允給付財物及支付
    包廂費用。綜上所述，被害人等尚非至使不能抗拒而為財物
    之交付及利益之給與，被告等所為應構成恐嚇取財、得利罪
    ，而非強盜罪，自更無成立加重強盜罪之可能。至被告取得
    免於給付包廂費用之利益，當屬財產上之不法利益，而非積
    極財物，應成立刑法第346 條第2 項之恐嚇得利罪。檢察官
    認被告等所犯分別為結夥三人以上之加重強盜罪及恐嚇取財
    罪，容有誤會，惟恐嚇取財罪與強盜罪、恐嚇取財罪與恐嚇
    得利罪之罪質相同，基本構成要件共通，於未侵害事實同一
    性之下，起訴法條應予變更。至公訴意旨認被告於前述時地
    毆打陶氏兄弟之犯行，構成刑法第277 條第1 項之傷害罪等
    ，惟此部分，因戊○○、己○○均於原審審判期日前撤回對
    被告之告訴，有告訴人等所提出之和解書、撤回告訴狀等在
    卷為憑，亦據告訴人等於原審審判期日再為相同撤回告訴意
    旨之表示，因被告行為後，刑法第55條關於牽連犯之規定業
    於94年2 月2 日修正公布刪除，並於95年7 月1 日施行，而
    此修正已影響行為人之實質刑罰法律效果，自屬法律變更，
    應依刑法第2 條第1 項之規定比較新舊法對於行為人有利或
    不利之狀況加以適用。此處本應為不受理諭知之部分，因檢
    察官認與前述經起訴論罪科刑之共同恐嚇取財未遂及恐嚇得
    利罪，分別有牽連犯之裁判上一罪關係，爰依修正前刑法第
    55條前段之規定，此部分即不另為不受理之諭知。另按94年
    2 月2 日修正公布之刑法總則及分則編，其中諸多條文有所
    修正變動，並均自95年7 月1 日施行，自有修正前後之舊、
    新法比較問題。其中刑法第2 條第1 項修正為：「行為後法
    律有變更者，適用行為時之法律。但行為後之法律有利於行
    為人者，適用最有利於行為人之法律」。不論修正前後之本
    條項規定，均係在規範行為後法律變更所生新、舊法比較適
    用之準據法，是於新法施行後，自應適用新法第2 條第1項
    之規定，為「從舊從輕」之比較（最高法院95年5 月23日第
    8 次刑事庭會議決議同此見解）。惟按比較法律孰為有利於
    行為人時，應就罪刑「有關」之一切情形，比較其全部之結
    果，而為整個之適用，不能割裂而分別適用有利益之條文。
    最高法院27年上字第2615號判例曾有此意旨。亦即基於「法
    律一體適用」之原則，於新舊法之比較，亦不應一部適用新
    法、一部適用舊法。此處所指「一體適用」、「禁止一部適
    用」，係指相同法條內之「要件及效果」不應割裂適用，而
    一部適用新法、一部適用舊法；或法律效果相牽涉，而有牽
    連關係之法條，不應僅取其一部適用舊法，他部卻適用新法
    而言（例如93年1 月9 日修正施行之毒品危害防制條例，將
    強制戒治期間修正為6 月以上不得逾1 年，較修正前之1年
    ，且有停止戒治期間命保護管束之規定，較不利於行為人，
    實務上因而認為應適用修正前強制戒治之規定，此時基於法
    律一體適用原則，對於修正前與之有配套、效果相牽連之「
    撤銷停止戒治」之制度，即應一體適用，不應一部適用修正
    前停止戒治制度，他部又謂「撤銷停止戒治」制度不利行為
    人，而適用新法刪除之規定）。至於兩相獨立（縱屬相同法
    典內）之法條，其各有不同之要件及法律效果，二者既不相
    屬，又無相牽連之情形，如分別經修正者，自無禁止各別條
    文單獨依修正前後規定比較其輕重之必要，尤其此次刑法之
    修正，主管機關一再宣示採行「寬嚴並進的刑事政策」，既
    曰「寬嚴並進」，自同時有寬於行為人，及嚴於行為人之修
    法，例如修正刑法第47條規定，限於「故意再犯」者，始構
    成累犯，而較有利於行為人（放寬的刑事政策）；修正刑法
    第62條，將原自首「應」減輕其刑之規定，修正為「得」減
    輕其刑之規定，而較不利於行為人（從嚴的刑事政策），此
    時對於刑法修正前，非故意再犯罪，而自首之被告，於修正
    後適用法律時，自應許其分別適用較有利被告之修正後刑法
    第47條，認定不構成累犯，及適用較有利於被告之修正前刑
    法第62條，認定「應」減輕其刑，方符修正後刑法第2 條第
    1 項「從舊從輕」之原則，且未違上述「法律一體適用」原
    則。是最高法院95年5 月23日第8 次刑事庭會議決議雖曾認
    為：「比較時應就罪刑有關之共犯、未遂犯、想像競合犯、
    牽連犯、連續犯、結合犯，以及累犯加重、自首減輕暨其他
    法定加減原因（如身分加減）與加減例等一切情形，綜其全
    部罪刑之結果而為比較」等語。該決議固有不應割裂比較法
    條之意，惟應係指各該法條相互間有所相屬或牽連之前提下
    ，不應割裂適用，至於相同法條更不應割裂適用（例如修正
    刑法第47條前段將「有期徒刑」改為「徒刑」，後段將於不
    限故意、過失再犯者，限於「故意再犯」，適用時即不得割
    裂為前、後段而為比較），在互不相屬，各別獨立之法條，
    自甚難或無從「綜其全部罪刑之結果」比較（前述同時涉及
    累犯及自首之例甚明），尤其，該決議內容並無明示應「全
    部適用」新法或舊法之意旨，此處所強調「綜其全部罪刑之
    結果而為比較」，毋寧係強調所應適用之法條均應予比較，
    且因為修正條文多為總則性之指示性法律，而應綜合分則性
    之處罰條文適用，不宜單就總則條文抽象比較，或有所漏列
    比較之意。查被告行為後與本案相關之刑法有如下之修正，
    應探討有無新、舊法比較之必要：
  (一)被告所犯恐嚇取財未遂部分、恐嚇得利罪等，其法定刑均有
    罰金刑主刑之規定，是就罰金主刑部分之修正，容有比較之
    必要。按修正前刑法第33條第5 款關於主刑之罰金刑，原係
    規定（銀元）1 元以上，另依「罰金罰鍰提高標準條例」第
    1 條前段、第3 條規定（含72年7 月27日司法院、行政院令
    發布「提高罰金罰鍰倍數及開始施行日期令」，自72年8 月
    1 日起，將刑法定有罰金各條之罰金數額，均提高為10倍）
    、「現行法規所定貨幣單位折算新臺幣條例」第2 條規定（
    貨幣單位為圓、銀元或元者，以新臺幣元之3 倍折算之），
    應為「新臺幣30元」以上。修正後之刑法第33條第5 款規定
    則提高為「新台幣一千元以上，以百元計算」。經新、舊法
    結果，自以修正前之刑法第33條第5 款較有利於被告，而應
    適用修正前該條規定。另查95年6 月14日另修正公布刑法施
    行法第1 條之1 規定：「中華民國九十四年一月七日刑法修
    正施行後，刑法分則編所定罰金之貨幣單位為新臺幣。九十
    四年一月七日刑法修正時，刑法分則編未修正之條文定有罰
    金者，自九十四年一月七日刑法修正施行後，就其所定數額
    提高為三十倍。但七十二年六月二十六日至九十四年一月七
    日新增或修正之條文，就其所定數額提高為三倍」。該條立
    法理由謂：「依94年1 月7 日修正之刑法第33條第5 款規定
    ，罰金貨幣單位已改為新臺幣，刑法分則編各罪所定罰金之
    貨幣單位，自應配合上開規定修正，爰為第1 項規定」、「
    刑法24年施行後，為解決國民所得經濟水準已大幅提昇問題
    ，有關罰金與罰鍰倍數之調整及銀元與新臺幣之折算標準，
    訂有『罰金罰鍰提高標準條例』及『現行法規所定貨幣單位
    折算新臺幣條例』，除罰金以1 銀元折算3 元新臺幣外，並
    將72年6 月26日以前修正之刑法部分條文罰金數額提高為10
    倍；其後修正者則不再提高倍數，亦即刑法分則各罪罰金數
    額視前開情形分別提高為30倍或3 倍。考量新修正之刑法施
    行後，不再適用『現行法規所定貨幣單位折算新臺幣條例』
    ，為使罰金數額趨於一致，避免衍生新舊法比較適用問題，
    以緩和實務適用法律之衝擊，於不變動罰金數額之前提下，
    爰為第2 項規定」等語。自上述立法理由可知，刑法施行法
    第1 條之1 顯係配合新刑法修正後，就刑法分則罰金刑部分
    ，變更貨幣單位為新臺幣，並統一提高罰金數額，以替代「
    罰金罰鍰提高標準條例」及「現行法規所定貨幣單位折算新
    臺幣條例」之「準據法」性質之法律，本無新舊法比較之必
    要。惟該2 條例仍未廢止，且究屬關於罰金刑計算單位之修
    正，是依修正後刑法第2 條第1 項之規定，謂其屬法律變更
    ，尚無不妥，如經比較刑法施行法第1 條之1 ，與被告行為
    時之罰金罰鍰提高標準條例第1 條前段、現行法規所定貨幣
    單位折算新臺幣標準第2 條結果，於被告行為後，關於刑法
    第346 條第1 項之法定刑上限不變，適用結果並無不同，自
    無新舊法比較之必要，而逕適用刑法施行法第1 條之1第1項
    前段之規定。
  (二)次按刑法修正後，有關一般未遂犯之處罰要件及處罰效果均
    未變更，僅於立法體例上，將原條文第26條前段關於一般未
    遂處罰效果之規定，改列於第25條第2 項後段，使一般未遂
    之規定趨於完整，對被告並無有利與否之情，自無新舊法比
    較之問題，而應依刑法第1 條前段、第2 條第1 項前段所宣
    示「罪刑法定原則」及「適用行為時法原則」，逕行適用修
    正前刑法第26條前段之規定。又按恐嚇取財罪之既、未遂區
    別，以使人交付之所有物有無交付，即行為人是否得財為標
    準。最高法院22年非字第112 號判例、40年上字第17號判例
    意旨參見。查被告等所為恐嚇取財行為，尚未取得被害人陶
    氏兄弟應允交付之財物，均為未遂犯，應依修正前刑法第26
    條前段之規定，均按既遂犯之刑減輕之。查被告所為恐嚇取
    財行為，尚未取得被害人陶氏兄弟應允交付之財物，為未遂
    犯，應依法按既遂犯之刑減輕之。
  (三)刑法第28條共同正犯之規定，由原條文之「二人以上共同實
    『施』犯罪之行為者，皆為正犯」，修正為「二人以上共同
    實『行』犯罪之行為者，皆為正犯」，涉及共同正犯構成要
    件之變更，且立法理由明文表示仍不排除所謂「共謀共同正
    犯」。修正前後之規定，輕重相等，修正後之規定並非較有
    利於被告等，依據刑法第1 條前段所定「罪刑法定主義」，
    以及同法第2 條第1 項前段所定「適用行為時之法律」，仍
    應適用行為時，即修正前刑法第28條之規定，論以共同正犯
    。查被告與馮文彬、乙○○、黃淑芬、張劭年，及乙○○所
    率多名成年之姓名年籍不詳之人，及張劭年所電召到場之2
    至3 名年約36、37歲之成年男子，就恐嚇取財未遂罪部分，
    互有將對方行為視為自己行為支配之意，均有犯意聯絡及行
    為分擔，為共同正犯。被告與馮文彬、乙○○、黃淑芬、張
    劭年，及乙○○所率多名成年之姓名年籍不詳之人，就恐嚇
    得利罪部分，互有將對方行為視為自己行為支配之意，均有
    犯意聯絡及行為分擔，均為共同正犯。
  (四)按修正前刑法第55條規定：「一行為而觸犯數罪名，或一罪
    而其方法或結果之行為犯他罪名者，從一重處斷」；修正後
    刑法第55條規定：「一行為而觸犯數名者，從一重處斷。但
    不得科以較輕罪名所定最輕本刑以下之刑」。修正前刑法第
    55條前段為想像競合犯之規定，後段則為牽連犯之規定，而
    修正後刑法第55條已將關於牽連犯之規定刪除，而就原條文
    前段想像競合犯之規定予以保留，另增訂「但不得科以較輕
    罪名所定最輕本刑以下之刑」之但書文字。觀之該條之修正
    理由謂（略以）：想像上競合與牽連犯，依原法規定，應從
    一重處斷，遇有重罪之法定最輕本刑較輕罪之法定最輕本刑
    為輕時，裁判者仍得在重罪之最輕本刑以上，輕罪之最輕本
    刑以下，量定其宣告刑。此種情形，殊與法律規定從一重處
    斷之原旨相違背，爰增設但書規定，以免科刑偏失。又依增
    設本但書規定之精神，如所犯罪名在3 個以上時，量定宣告
    刑，不得低於該重罪以外各罪法定最輕本刑中之最高者，此
    乃當然之解釋等語。是該條但書乃科刑之限制，為法理之明
    文化，而非屬法律變更（參見最高法院九十五年第八次刑事
    庭會議決議意旨），因而修正前後之規定，輕重相等，修正
    後之規定並非較有利於被告等，依據刑法第1 條前段所定「
    罪刑法定主義」，以及同法第2 條第1 項前段所定「適用行
    為時之法律」，仍應適用行為時，即修正前刑法第55條之規
    定。惟就刪除牽連犯部分，已影響行為人之實質刑罰法律效
    果，自屬法律變更，應依刑法第2 條第1 項之規定比較新舊
    法，對於行為人有利或不利之狀況加以適用。查被告於接續
    之一共同妨害自由之行為中，妨害戊○○、己○○之自由行
    為，係一行為觸犯相同之妨害自由之數罪名，應依修正前刑
    法第55條前段之規定，從一罪處斷。而被告所犯刑法第302
    條第1 項之妨害自由罪，與所犯刑法第346 條第3 項、第1
    項之恐嚇取財未遂罪間，有方法、結果之牽連關係，如依刪
    除牽連犯後之規定，論以兩罪數罪併罰，顯較修正前論以牽
    連犯之從一重罪處斷，較不利於被告，應依修正前刑法第55
    條後段規定，從一重罪，論以恐嚇取財未遂罪已足。
  (五)有關累犯之規定亦有修正，修正前刑法第47條：「受有期徒
    刑之執行完畢，或受無期徒刑或有期徒刑一部之執行而赦免
    後，五年以內再犯有期徒刑以上之罪者，為累犯，加重本刑
    至二分之一」之規定，修正為第47條第1 項：「受徒刑之執
    行完畢，或一部之執行而赦免後，五年以內故意再犯有期徒
    刑以上之罪者，為累犯，並加重本刑至二分之一」。此修正
    雖非犯罪構成要件之變更，但顯已影響行為人刑罰之法律效
    果，自屬法律變更，經新舊法比較結果，不論依修正前刑法
    第47條或修正後刑法第47條第1 項之規定，被告所犯均構成
    累犯，修正前後之規定，輕重相等，修正後之規定並非較有
    利於被告，依據刑法第1 條前段所定「罪刑法定主義」，以
    及同法第2 條第1 項前段所定「適用行為時之法律」，仍應
    適用行為時，即修正前刑法第47條規定。查被告曾有如事實
    欄所載犯罪科行執行情形，有臺灣高等法院被告前案紀錄表
    1 件在卷可按，其於有期徒刑執行完畢後5 年故意再犯本件
    有期徒刑以上之罪，為累犯，應依修正後刑法第47條規定，
    加重其刑。
  (六)再被告於犯罪時之刑法第41條第1 項前段規定：「犯最重本
    刑為五年以下有期徒刑以下之刑之罪，而受六個月以下有期
    徒刑或拘役之宣告，因身體、教育、職業、家庭之關係或其
    他正當事由，執行顯有困難者，得以一元以上三元以下折算
    一日，易科罰金」，又被告行為時之易科罰金折算標準，修
    正前罰金罰鍰提高標準條例第2 條前段（現已刪除）規定，
    就其原定數額提高為100 倍折算1 日，則被告行為時之易科
    罰金折算標準，應以銀元300 元折算1 日，經折算為新臺幣
    後，應以新臺幣900 元折算為1 日。惟95年7 月1 日修正公
    布施行之刑法第41條第1 項前段則規定：「犯最重本刑為五
    年以下有期徒刑以下之刑之罪，而受六個月以下有期徒刑或
    拘役之宣告者，得以新臺幣一千元、二千元或三千元折算一
    日，易科罰金」。經比較修正前後之規定，以95年7 月1日
    修正公布施行前之規定，較有利於被告，應依刑法第2 條第
    1 項前段，適用修正前刑法第41條第1 項前段規定，定其折
    算標準。
  (七)按刑法第51條第5 款關於定應執行刑之規定亦經修正。被告
    於裁判確定前犯數罪，其行為後，刑法第51條第5 款業於上
    述日期修正公布及施行。修正前刑法第51條第5 款規定，數
    罪併罰，分別宣告其罪之刑，「宣告多數有期徒刑者，於各
    刑中之最長期以上，各刑合併之刑期以下，定其（應執行）
    刑期。但不得逾二十年」。修正後刑法第51條第5 款規定之
    本文同修正前之規定，惟於但書將「不得逾二十年」之限制
    ，修正為「不得逾三十年」。修正理由（略以）：為兼顧數
    罪併罰與單純數罪之區別及刑罰衡平原則，對於有期徒刑合
    併定應執行刑之上限應予提高，爰酌予提高至30年，以資衡
    平等語。修正後之該條將應執行刑之上限提高為30年，雖較
    符衡平原則，且就國人平均壽命而言，顯較修正前之20 年
    上限為合理，惟就行為人而言，顯生實質刑罰法律效果之變
    更，自屬法律變更，而有新舊法比較之適用。比較修正後之
    規定，將宣告多數有期徒刑定執行刑之上限，由修正前之不
    得逾20年，提高為不得逾30年，修正後之規定顯較不利於行
    為人。被告所犯上述共同恐嚇取財未遂、共同恐嚇得利罪，
    兩罪間犯意各別，行為互殊，且罪名互異，顯係實質競合之
    數罪併罰關係，應予分論併罰，並依修正前之刑法第51 條
    第5 款，定其應執行之刑。
四、爰審酌被告係應友人乙○○之邀而強出頭之犯罪動機，被害
    人造成黃淑芬自認遭性侵未遂，固有可議，惟被告參與馮文
    彬等人以此為藉口，要求顯不合理之賠償，及以圍毆被害人
    等之犯罪手段，造成被害人等心生畏懼，代為支付包廂費以
    獲取不法利益，尚未取得不法財物及取得不法利益僅6977元
    之犯罪動機、手段、所生危害，以及被告參與之程度，且已
    與被害人和解，有和解協議書在卷可查，相較其他已判決確
    定之被告之刑度，及犯罪後於偵查中否認犯行、審判中坦承
    犯行之態度等一切情狀，分別量處如主文所示之宣告刑，又
    被告之犯罪時間均在中華民國96年4 月24日以前，合於中華
    民國96年罪犯減刑條例第2 條第1 項第3 款之減刑條件，依
    法均予以減其宣告刑2 分之1 ，並分別諭知易科罰金之折算
    標準，及其應執行之刑，以示懲戒。
據上論斷，應依刑事訴訟法第299 條第1 項前段、第300 條，刑
法第2 條第1 項，修正前刑法第28條，刑法第346 條第1 項、第
3 項、第2 項、第302 條第1 項，修正前刑法第55條、第26 條
前段、第41條第1 項前段、第51條第5 款，刑法施行法第1 條之
1 第1 項前段，修正前罰金罰鍰提高標準條例第2 條，中華民國
96年罪犯減刑條例第2 條第1 項第3 款、第7 條、第9 條、第10
條，判決如主文。
本案經檢察官鍾雅蘭到庭執行職務
中    華    民    國    97    年    1    月    15    日
                  臺灣桃園地方法院刑事第六庭
                      審判長法  官  黃  梅  淑
                            法  官  黃  翊  哲
                            法  官  錢  建  榮
以上正本證明與原本無異。
如不服本判決，應於判決送達後10日內向本院提出上訴狀（應附
繕本），其未敘述上訴理由者，應於上訴期間屆滿後20日內補提
理由書狀於本院，上訴於臺灣高等法院。
中    華    民    國    97    年    1     月    25    日
                            書記官  李  玉  華
附錄本案論罪科刑法條全文
中華民國刑法第346條
意圖為自己或第三人不法之所有，以恐嚇使人將本人或第三人之
物交付者，處6 月以上5 年以下有期徒刑，得併科1 千元以下罰
金。
以前項方法得財產上不法之利益，或使第三人得之者，亦同。
前二項之未遂犯罰之。


司法院資訊處製作；財團法人民間司法改革基金會備份。
